臺灣苗栗地方法院民事簡易判決　　　　　　　　　　　九十年度苗簡字第四七四號
　　原　　　告　　丁○○
　　送達代收人　　庚○○
　　被　　　告　　中國石油股份有限公司
　　法定代理人　　戊○○
　　訴訟代理人　　丙○○
　　　　　　　　　辛○○
　　　　　　　　　己○○
　　　　　　　　　甲○○
　　　　　　　　　乙○○
右當事人間請求拆屋還地等事件，本院判決如左：
    主    文
被告應將如附圖所示黃色部分即坐落苗栗縣頭屋鄉○○段二二之二地號五平方公尺、
二二之三地號五十三平方公尺、八一三之一地號十三平方公尺之地上物拆除。
被告應將坐落苗栗縣頭屋鄉○○段二二之二地號面積一百十六平方公尺、二二之三地
號面積一百零七平方公尺、二二之四地號面積二十二平方公尺、八一三之一地號面積
十九平方公尺土地交還原告，並自民國八十九年十二月十六日起至交還土地之日止，
按年給付原告新台幣參仟捌佰零貳元。
被告應給付原告新台幣壹萬玖仟零壹拾元。
原告其餘之訴駁回。
訴訟費用由被告負擔十分之九，餘由原告負擔。
本判決第一、二、三項於原告以新台幣伍萬貳仟捌佰元供擔保後得假執行，但被告如
於假執行程序實施前，以新台幣拾伍萬捌仟肆佰元為原告預供擔保，得免為假執行。
原告其餘假執行之聲請駁回。
    事實及理由
壹、原告之聲明：
（一）如主文第一項所示。
（二）被告應將坐落於苗栗縣頭屋鄉○○段二二之二地號面積一百十六平方公尺、二
      二之三地號面積一百零七平方公尺、二二之四地號面積二十二平方公尺、八一
      三之一地號面積十九平方公尺四筆土地交還原告，並自起訴狀繕本送達日起至
      交還前開土地之日止，按年給付原告新台幣（下同） 一萬五千八百四十元。
（三）被告應給付原告七萬九千二百元。
（四）願供擔保聲請宣告假執行。
貳、事實摘要：
甲、原告方面：
（一）坐落苗栗縣頭屋鄉○○段二二之二、二二之三、二二之四及八一三之一地號等
      四筆地號土地為原告所有，然被告自民國五十二年間起即將原告所有之系爭四
      筆土地以圍牆阻隔，作為其廠房之用，並於系爭二二之二、二二之三及八一三
      之一三筆地號土地建有廠房及架設管線，分別占用五、五十八及十三平方公尺
      ，均未得原告之同意，亦未與原告有任何法律關係存在，顯然係無權占有原告
      之土地，為此依所有物返還請求權之法律關係請求被告將如附圖所示黃色部分
      即坐落苗栗縣頭屋鄉○○段二二之二地號面積五平方公尺、二二之三面積五八
      平方公尺、八一三之一地號面積十三平方公尺之地上物拆除，並應將系爭土地
      全部即二二之二地號面積一百十六平方公尺、二二之三地號面積一百零七平方
      公尺、二二之四地號面積二十二平方公尺、八一三之一地號面積十九平方公尺
      交還原告。
（二）次按無法律上之原因而受利益，致他人受損害者，應返還其利益，民法第一百
      七十九條定有明文。又依不當得利之法則請求返還不當得利，以無法律上之原
      因而受利益，致他人受有損害為其要件，故其得請求返還之範圍，應以對方所
      受之利益為度，非以請求人所受損害若干為準，無權占有他人土地，可能獲得
      相當於租金之利益為社會通常之觀念，是被上訴人抗辯其占有系爭土地所得之
      利益，僅相當於法定最高限額租金之數額，尚屬可採，最高法院著有六十一年
      度台上字第一六九五號判例可資參照。又依土地法第一百零五條準用同法第九
      十七條之規定，法定租金最高限額為土地申報總價年息百分之十，查被告無權
      占用原告之系爭土地興建廠房，獲得相當於租金之利益，致原告受有相當於租
      金之損害，又系爭土地經地政機關測量後，雖僅部分遭被告興建之管線及廠房
      所占用，然系爭土地實際上全部在被告管領支配下，而為被告所占用中，原告
      自得以系爭土地全部面積計算不當得利，是依土地法第一百零五條準用同法第
      九十七條之規定，被告占用面積合計為二百六十四平方公尺，以土地公告現值
      每平方公尺六百元，年息百分之十計算，每年租金為一萬五千八百四十元，為
      此依不當得利之法律關係請求被告自起訴狀繕本送達日起至交還土地日止，按
      年給付一萬五千八百四十元。又被告已占用原告土地數十年，原告自得請求自
      起訴日起回溯五年之租金，共計七萬九千二百元。
（三）對被告抗辯所為之陳述：
（１）被告雖辯稱其係經政府核准建廠，且另提供道路用地與系爭土地交換使用，故
      其使用土地並非無權占用云云。然查，被告建廠是否經政府核准與其使用系爭
      土地有無法律上權源，二者顯不相涉，自不得謂被告經政府核准建廠即取得使
      用系爭土地之合法權源。又被告主張已提供土地與苗栗縣頭屋鄉公所交換使用
      ，然其交換之對象係苗栗縣頭屋鄉公所，與原告無關，且原告亦未取得交換之
      土地，被告辯稱有正當使用土地權源，顯不足採。
（２）被告未經原告之同意，無權占用原告所有之系爭土地，原告本於所有權依法請
      求被告返還，乃權利之正當行使，豈有權利濫用之問題。至於土地返還後原告
      如何使用，為土地返還後之問題，與本件訴訟無關。又被告主張返還系爭土地
      將致其廠房無法運作，有損公益云云，然被告自行違法占用他人土地在先，豈
      可主張因須返還土地致自己不利益為由而拒絕返還，又被告雖有公營性質，但
      仍為營利事業，並非公益單位，並無涉及公益問題，被告主張並無可採。
乙、被告方面：
（一）被告於五十二年間為配合中、美合作慕華尿素廠計畫，經政府核准建設錦水天
      然氣脫水選吸設備、天然氣汽油廠及變電所等，因而在苗栗縣頭屋鄉扒子岡建
      廠。經查系爭土地於當年即為鳴鳳象山鄉道之一部分，且地目為「道」，因坐
      落於上揭建廠用地範圍內，嗣經政府機關協助並經台灣省政府交通處函示得以
      改道而廢止在案，被告因此另提供改道用地即坐落同段六五之二地號等十一筆
      面積共計一點零八三五公頃以供開闢道路為鄉民交通之用，而與上揭鄉道含系
      爭土地即坐落同地段四九之一三地號等十九筆面積共計零點四七八一公頃土地
      交換使用，雖鄉道之行政主管機關即苗栗縣頭屋鄉公所因故迄未與被告簽訂交
      換使用之契約，惟仍不影響上揭交換使用之事實。
（二）又查，被告於建廠時曾價購坐落於建廠範圍內之土地（含扒子岡段、頭屋段、
      仁隆段）百餘筆地號，地目分別為「田」、「茶」、「林」、「墓」、「建」
      等，而原告當時上有坐落與系爭土地同段二二之一、二二、八一三、八０九地
      號土地亦經被告價購，顯見被告前述土地交換道路用地在當時、當地係眾所周
      知之事時，且被告所提供之改道土地迄今仍由當地居民通行使用中，足徵原告
      主張被告無權占用系爭土地，與事實不符。且因被告使用系爭土地所興建之相
      關設施對被告錦青處理廠之生產運轉缺一不可，故原告訴請拆屋還地，亦有權
      利濫用之嫌。退萬步言，縱認被告使用系爭土地無任何權源，惟查原告主張被
      告獲有相當於租金之利益而依土地之公告現值及年息百分之十計算乙節，非但
      未盡舉證責任，更有違背土地法第九十七、第一百零五條等規定內容。
參、法院之判斷：
一、查原告主張坐落苗栗縣頭屋鄉○○段二二之二、二二之三、二二之四及八一三之
    一地號等四筆地號土地為原告所有，被告將原告所有之系爭四筆土地以圍牆阻隔
    ，作為其廠房之用，並於系爭二二之二、二二之三及八一三之一三筆地號土地建
    有廠房及架設管線，分別占用三筆土地各五、五十八及十三平方公尺等情，業據
    其提出與所述相符之土地登記謄本、地籍圖謄本及現場照片為證，復經本院至現
    場履勘並囑託苗栗縣苗栗地政事務所測量屬實，並製有勘驗筆錄、現場照片及土
    地複丈成果圖在卷足憑，是自堪信原告之前開主張為真實。
二、被告另主張其係於五十二年間經政府核准建廠，而原告所有系爭土地於當年係鳴
    鳳鄉道之一部分，因系爭土地坐落於建廠範圍內，故經政府協助並經台灣省交通
    處函示得以改道而廢止在案，被告因此另提供土地供鄉民交通使用，故被告係本
    於交換土地使用之關係而占有系爭土地，且被告當時亦曾購買廠區內之百餘筆地
    號土地，原告所有同段其餘土地亦經被告價購，又被告當時提供改道之土地迄今
    仍由居民使用中，可見被告當時交換道路用地之事實為眾所周知等語，並提出台
    灣省政府交通處函及收購土地清冊為證，然均據原告所否認，並以前開情詞置辯
    。按當事人主張有利於己之事實者，就其事實負有舉證責任，民事訴訟法第二百
    七十七條定有明文。查據被告所提出之台灣省政府交通處函係以苗栗縣政府為受
    文對象，僅記載鳴鳳象山道既係鄉道雖然廢止一部份，其所廢止而改道之部分亦
    應先辦妥手續後始可廢止‧‧‧改道所需土地應由中國石油公司負責收購築路等
    語，惟前開函文至多僅得證明被告廠區鄉曾經經台灣省政府函示得以
    改道廢止，並無法證明被告對於占有原告之系爭土地有何權源，又縱使被告抗辯
    曾另購買土地，提供鄉○○道使用，然亦與其占有被告土地之權源毫不相涉，是
    被告所提之證據均不能證明其就原告之系爭土地有何正當之占有權源，其抗辯其
    係有權占有等語，即不足採。原告主張被告無權占用系爭四筆土地乙節自堪信為
    真實。
三、按所有人對於無權占有或侵奪其所有物者，得請求返還之，民法第七百六十七條
    前段定有明文。被告無權占用原告之四筆土地建廠使用，並於其中系爭二二之二
    地號上築有管線占用五平方公尺，於二二之三地號土地上築有管線及廠房占用五
    十八平方公尺，於八一三之一地號土地上建有消防屋，占用十八平方公尺等情，
    有土地複丈成果圖在卷可憑，且被告占用前開土地無正當之權源，自係無權占有
    原告之土地。從而，原告本於所有物返還請求權之法律關係，請求被告拆除如附
    圖如所示黃色部分即二二之二地號面積五平方公尺、二二之三面積五八平方公尺
    、八一三之一地號面積十三平方公尺之地上物，並將系爭土地全部即二二之二地
    號面積一百十六平方公尺、二二之三地號面積一百零七平方公尺、二二之四地號
    面積二十二平方公尺、八一三之一地號面積十九平方公尺四筆土地交還原告，核
    屬有據，應予准許。至被告另抗辯原告主張拆屋還地，有權利濫用之嫌等語，惟
    亦據原告所否認。按權利之行使，不得違反公共利益，或以損害他人為主要目的
    ，民法第一百四十八條第一項定有明文。又民法第一百四十八條係規定行使權利
    ，不得以損害他人為主要目的，若當事人行使權利，雖足使他人喪失利益，而苟
    非以損害他人為主要目的，即不在該條所定範圍之內，最高法院著有四十五年台
    上第一零五號判例可資參照。本件被告無權占用原告土地所興建之廠房及管線等
    ，經濟價值固高，惟原告所有系爭四筆土地自五十二年間被告建廠後即遭無權占
    用迄今已達四十年，數十年間所有權能完全無法行使所受之損害亦非輕，其本於
    所有權人之地位行使所有物返還請求權，係合法行使權利之行為，尚不得謂之係
    以損害他人為目的之權利濫用行為，是被告不得僅以返還系爭土地將使其廠房無
    法運作等語，即否認所有權人權利行使之正當性。從而，被告抗辯原告係權利濫
    用等語，實屬無據。
四、按無權占用他人土地，可獲得相當於租金之利益為社會通常之觀念，此有最高法
    院六十一年度台上字第一六九五號判例意旨可資參照。查被告係於五十二年間即
    建廠，無權占用原告所有系爭土地乙節，已如前述，依前開判例意旨，自應返還
    相當於租金之不當得利於原告。復按城市地方房屋之租金，以不超過土地及其建
    築物申報總價年息百分之十為限，土地法第九十七條第一項定有明文，而土地法
    第九十七條規定之土地價額，係指法定地價而言，為土地法施行法第二十五條所
    明訂，又土地法第一百四十八條規定，土地所有權人依土地法所申報之地價為法
    定地價，土地法第一百十五條復規定，同法第九十七條之規定，於租用基地建築
    房屋準用之，是建築基地即土地之租金，亦按土地申報地價年息百分之十為限。
    查原告所有系爭四筆土地面積合計二百六十四平方公尺，已均在被告廠區範圍內
    ，是被告無權占用原告系爭土地之面積即為二百六十四平方公尺，而系爭土地於
    八十九年七月份之申報地價為每平方公尺一百四十四元，有原告所提地價謄本在
    卷可稽，另查原告所有系爭四筆均由被告供作錦青處理廠之一部分，廠房、管線
    交錯其上，被告亦自承其使用系爭土地之地上設施包括脫水系統、控制室、支架
    管線、廢棄回收壓縮機、廢棄分液罐等，對於錦青處理廠之生產運轉缺一不可，
    ，業經本院勘驗屬實，製有勘驗筆錄及現場照片足憑，足徵被告使用系爭土地所
    獲經濟利益重大，本院審酌系爭土地之位置、面積、繁榮程度及使用現狀等情，
    認原告請求相當於租金之損害，以土地申報地價之年息百分之十計算為相當。據
    此計算，則原告得請求按年計算之相當於租金之損害為一千零五十八元（264㎡
    ×144×10﹪＝3802（小數點以下四捨五入）。從而，原告本於不當得利之法律
    關係請求被告自起訴狀繕本送達日起即八十九年十二月十六日起至被告返還土地
    之日起，按年給付原告三千八百零二元，為有理由，應予准許，逾此範圍之請求
    則無理由，應予駁回。又被告自承係自五十二年間即占有系爭土地，從而，原告
    另本於不當得利之法律關係請求自起訴日起回溯五年之相當於租金之不當得利，
    亦屬有據，據此計算，原告得請求一萬九千零一十元（3802×5＝19010），逾此
    範圍之請求核無理由，應予駁回。
五、綜上所述，原告本於所有物返還請求權之法律關係請求被告將如附圖所示黃色部
    分即坐落苗栗縣頭屋鄉○○段二二之二地號五平方公尺、二二之三地號五十三平
    方公尺、八一三之一地號十三平方公尺之地上物拆除，並將坐落苗栗縣頭屋鄉○
    ○段二二之二地號面積一百十六平方公尺、二二之三地號一百零七平方公尺、二
    二之四地號二十二平方公尺、八一三之一地號十九平方公尺土地交還原告，另依
    不當得利之法律關係請求被告自起訴狀繕本送達之日即八十九年十二月十六日起
    至交還土地之日止，按年給付原告三千八百零二元，另給付自起訴日起回溯五年
    之不當得利一萬九千零一十元，核屬有據，應予准許，逾此範圍之請求則無理由
    ，應予駁回。
六、兩造均陳明願供擔保，聲請宣告假執行或免為假執行，經核原告勝訴部分，核無
    不符，爰分別酌定相當之擔保金額併准許之；至原告敗訴部分，其假執行之聲請
    已失所附麗，應予駁回。
七、據上論結，本件原告之訴為一部有理由，一部無理由，依民事訴訟法第四百三十
    六條第二項、第七十九條但書、第三百九十條第二項、第三百九十二條判決如主
    文。
中　　　華　　　民　　　國　　九十一　　年　　　三　　　月　　 二十　　 日
                                  臺灣苗栗地方法院苗栗簡易庭
~B法　　　官　曾明玉
右為正本係照原本作成。
如對本判決上訴，須於判決送達後廿日內向本院提出上訴狀。
~B法院書記官　陳俊元
中　　　華　　　民　　　國　　九十一　　年　　　三　　　月　　 二十一　 日
